臺灣臺中地方法院民事判決
110年度重訴字第461號
原      告  李又紅  
訴訟代理人  常照倫律師
複 代理 人  黃琪雅律師
被      告  阮麗娟  
訴訟代理人  周進文律師
被      告  吳婷婷  

訴訟代理人  吳文樹  
被      告  鄉林大自然管理委員會

法定代理人  許良鋒  
訴訟代理人  何中慶律師
            伍竹梅  
            林珮琪  
上列當事人間請求確認通行等事件，本院於民國111年3月23日言
詞辯論終結，判決如下：
    主      文
原告之訴及假執行之聲請均駁回。
訴訟費用由原告負擔。
    事實及理由
壹、原告主張：
一、原告係坐落臺中市○○區○○段00000地號土地（下稱系爭土地）之原所有人，於民國102年7月30日與被告阮麗娟簽訂買賣契約（下稱系爭買賣契約），將系爭土地出售與被告阮麗娟，並指定移轉登記與被告吳婷婷。系爭土地南側毗鄰之同段372、376-3地號土地上（下稱372、376-3地號土地），如臺中市中興地政事務所收件日期文號106年8月2日興土測字第0249號土地複丈成果圖A至E連線所在位置，有被告鄉林大自然管理委員會（下稱被告鄉林大自然管委會）管理之圍牆（下稱系爭圍牆），而372、376-3地號土地靠系爭土地之一側約5.5公尺寬之部分屬臺中市西屯區西平南巷5弄之道路（下稱系爭道路），故系爭土地與系爭道路間為系爭圍牆所阻隔。原告與被告阮麗娟之仲介公司人員即訴外人劉炳呈依系爭買賣契約第17條第4項約定，將系爭圍牆其中如臺中市中興地政事務所收件日期文號110年11月16日興土測字第195100號土地複丈成果圖（下稱本件複丈成果圖）所示F、G連線之8公尺圍牆（下稱FG圍牆）拆除。鄉林大自然社區住戶因此對原告及劉炳呈提出毀損罪之刑事告訴，原告當時受迫於刑事案件遭起訴，只得與被告鄉林大自然管委會和解，被告鄉林大自然管委會約於105年年初，將系爭圍牆予以回復。惟372、376-3地號土地上如本件複丈成果圖所示編號A2、A3之土地（下稱A2A3土地），係其所有權人即訴外人財團法人法鼓山社會福利慈善事業基金會（下稱法鼓山）同意供公眾往來交通使用，並同意以之作為變更都市計畫之計畫道路，並經臺中市政府主管機關給予鋪設路面設置使用，應已屬既成道路或現有巷道，被告阮麗娟自得通行，被告鄉林大自然管委會無權阻止。爰請求確認被告阮麗娟就被告吳婷婷所有系爭土地，得通行372、376-3地號土地上之A2A3土地，及確認被告鄉林大自然管委會就A2A3土地無阻止被告阮麗娟通行之權利。
二、被告鄉林大自然管委會雖曾獲得372、376-3地號土地原所有人即訴外人陳黃月杏（即法鼓山之前手）同意使用上開土地，惟並無排除他人通行之權利，卻仍於372、376-3地號土地上違法構築屬違建之系爭圍牆，妨礙系爭土地通行，係以故意違背善良風俗之方法及違反臺中市建築管理自治條例等保護他人法律之行為，致原告遭受被告阮麗娟追償違反系爭買賣契約責任之財產上利益損失。為此，爰依民法第184條第1項後段、第184條第2項、第213條等規定，擇一請求被告鄉林大自然管委會將FG圍牆拆除等語。
三、並聲明（見本院卷二第85、87頁）：
（一）確認被告阮麗娟就被告吳婷婷所有之系爭土地，得通行37
      2、376-3地號土地上之A2A3土地。
（二）確認被告鄉林大自然管委會就A2A3土地，無阻止被告阮麗
      娟通行之權利。
（三）被告鄉林大自然管委會應將FG圍牆拆除。
（四）就第3項聲明願供擔保請准宣告假執行。
貳、被告答辯：
一、被告鄉林大自然管委會則以：
（一）訴外人鄉林建設事業股份有限公司（下稱鄉林建設）於90
      年8月10日與372、376號土地（376地號土地嗣於99年間分
      割出376-3地號土地）之原所有權人陳黃月杏簽訂土地使
      用權、通行權契約書，約定由陳黃月杏提供372、376號土
      地與鄉林大自然社區之承購戶及其繼受人或鄉林大自然社
      區指定之人永久通行及使用，鄉林建設遂於372、376-3地
      號土地上鋪設系爭道路做為鄉林大自然社區住戶通行進入
      社區之私設道路，且為維護社區通行安全及界分土地等目
      的，由鄉林建設興建系爭圍牆，並由被告鄉林大自然管委
      會保養維護至今。陳黃月杏嗣雖將372、376-3地號土地移
      轉所有權與法鼓山，然前後任地主對上開約定均未有任何
      爭議，足見系爭圍牆興建於372、376-3地號土地上係屬合
      法之有權占有。
（二）由臺中市政府於99年5月18日府都計字第0990130902號公
      告發布之「擬定臺中市都市計畫【社會福利專用區（供財
      團法人法鼓山社會福利慈善事業基金會使用）】細部計畫
      案」（下稱法鼓山園區都市計畫）之細部計畫書可知，系
      爭道路係作為車輛從臺中市西屯區西平南巷（下稱西平南
      巷）進入法鼓山園區之通道，同時兼供西側住宅社區即鄉
      林大自然社區之替代通道，由動線設計可以看出系爭道路
      應從西平南巷進入。原告主張要從系爭土地開1個缺口出
      來，與計畫動線相違反。
（三）原告於102年8、9月間授權劉柄呈拆除系爭圍牆之一部分
      ，遭臺灣臺中地方檢察署以103年度偵字第8746號毀損罪
      起訴後，原告、劉柄呈與被告鄉林大自然管委會調解成立
      ，並賠償被告鄉林大自然管委會新臺幣（下同）225,666
      元。因系爭圍牆屬鄉林大自然社區全體住戶所共有之財產
      ，則被告鄉林大自然管委會依法應進行修繕，故被告鄉林
      大自然管委會於104年10月間僱工將原告破壞之系爭圍牆
      以甲種圍籬進行修繕自屬合法且必要，並無故意以背於善
      良風俗之方法加損害於他人之情等語置辯。
（四）並聲明：原告之訴駁回；如受不利判決，願供擔保請准免
      為假執行。
二、被告阮麗娟、吳婷婷則以：
（一）系爭圍牆僅阻絕系爭土地與系爭道路之連接，並未阻止他
      人通行系爭道路或影響原有之通行狀態。況原告未得被告
      鄉林大自然管委會同意擅自拆除系爭圍牆，嗣原告與被告
      鄉林大自然管委會和解並賠償被告鄉林大自然管委會後，
      原告同意由被告鄉林大自然管委會雇工回復系爭圍牆，被
      告鄉林大自然管委會設置系爭圍牆，非屬侵權行為。
（二）依臺中市政府99年間發布之法鼓山園區都市計畫，該計畫
      範圍的園區是供法鼓山使用，園區北側留寬度6公尺之「
      次要道路」作為車輛進入園區內之通道，同時兼供西側住
      宅社區之替代通道，而此園區北側留寬度6公尺之「次要
      道路」即為系爭道路，故系爭道路僅供進入園區內及西側
      住宅社區之替代通道，並非作為公眾通行之用。系爭道路
      縱為既成巷道，當事人亦不得本於公用地役關係，於民事
      訴訟請求土地所有人不得有妨害其通行之行為，而僅得請
      求地方政府以公權力加以排除等語置辯。
（三）並聲明：原告之訴駁回；如受不利判決，願供擔保請准免
      為假執行。　
參、兩造不爭執事項（見本院卷二第185-187頁）：
一、372、376-3地號土地原所有人陳黃月杏，於90年8月10日與
    鄉林建設簽訂被證1所示「土地使用權、通行權契約書」。
二、陳黃月杏於97年5月24日出具包含372、376地號等土地之土
    地使用意書，同意供法鼓山使用並辦理變更都市計畫土地使
    用分區為社會福利專用之一切作業。陳黃月杏嗣於99年9月3
    0日將372及376地號土地之一部應有部分移轉與他人共有，
    再於99年11月4日與共有人共同移轉該2筆土地所有權與法鼓
    山。376地號土地再於99年12月22日分割出376-3地號土地。
三、原告於101年3月30日因買賣取得系爭土地所有權，當時系爭
    土地南側之法鼓山所有之同段372、376-3地號土地上有西屯
    區西平南巷5弄之道路（即系爭道路，位於372、376-3地號
    土地上靠系爭土地那一側約5.5公尺寬的部分），系爭道路
    與系爭土地間，已有鄉林大自然社區所有而坐落於372、376
    -3地號上之圍牆（即系爭圍牆）阻隔。
四、原告於102年7月30日與被告阮麗娟簽訂系爭買賣契約，約定
    由原告將系爭土地出售與被告阮麗娟，買賣價金為3,020萬
    元。系爭買賣契約第17條（特別約定事項）約定：「肆、買
    賣雙方約定，出入口有牆壁擋住，由賣方負責打通至少8米
    ，可讓車子進出」。
五、系爭土地於102年9月14日完成所有權移轉登記至被告阮麗娟
    所指定之被告吳婷婷名下後，原告將系爭土地點交予被告阮
    麗娟。嗣劉柄呈於102年8月28日僱工拆除系爭圍牆，經鄉林
    大自然社區住戶報警阻止，劉柄呈有打電話予原告。劉柄呈
    於同年9月15日，再僱工拆除系爭圍牆之一部分，原告於系
    爭土地之南側圍牆有打通8米之通道。
六、鄉林大自然社區住戶對原告及劉柄呈提出毀損告訴，經臺灣
    臺中地方檢察署以103年度偵字第8745號起訴，於本院刑事
    庭104年度易字第609號審理中，原告及劉柄呈與被告鄉林大
    自然社區管委會調解成立，並已賠償被告鄉林大自然社區管
    委會225,666元，鄉林大自然社區住戶乃撤回告訴（本院刑
    事庭104年度易字第609號公訴不受理判決）。
七、被告鄉林大自然社區管委會嗣於104年10月間僱工於前揭通
    道架設鐵籬（372、376-3地號土地上，其中一部分為FG圍牆
    ），被告阮麗娟自此無法經由系爭道路通行系爭土地。
八、372、376-3地號土地屬於臺中市政府於99年5月18日府都計
    字第0990130902號公告發布之法鼓山園區都市計畫範圍內。
    亦屬於臺中市政府於103年8月20日府授都計字第1030151931
    號公告發布實施「中部科學工業園區台中基地附近特定區計
    畫細部計畫」之「社會福利專用2-2」。
九、兩造所提文書證據之形式上真正不爭執。  
肆、得心證之理由：
一、按民事訴訟法第247 條所謂即受確認判決之法律上利益，係
    指因法律關係之存否不明確，致原告在私法上之地位有受侵
    害之危險，而此項危險得以對於被告之確認判決除去之者而
    言，苟具備前開要件，即得謂有即受確認判決之法律上利益
    （最高法院42年台上字第1031號判決參照）。查本件原告聲
    明第1、2項請求確認被告阮麗娟就被告吳婷婷所有之系爭土
    地，得通行372、376-3地號土地上之A2A3土地，及確認被告
    鄉林大自然管委會就A2A3土地，無阻止被告阮麗娟通行之權
    利等情，為被告所否認，致原告法律上地位有受侵害之危險
    ，並得依確認通行範圍之判決除去此種不安之狀態，揆諸前
    揭說明，原告聲明第1、2項請求自有確認利益。　　
二、原告自101年3月因買賣取得系爭土地所有權，當時系爭土地
    南側為法鼓山所有之372、376-3地號土地上，於毗鄰系爭土
    地之一側（即北北東側，下簡稱北側）約5.5公尺寬的部分
    屬西平南巷5弄即系爭道路，而系爭道路與系爭土地間，有
    鄉林大自然社區所有而坐落於372、376-3地號土地上之系爭
    圍牆阻隔。原告於102年7月30日與被告阮麗娟簽訂系爭買賣
    契約，約定由原告將系爭土地出售與被告阮麗娟，買賣價金
    為3,020萬元，系爭買賣契約第17條（特別約定事項）約定
    ：「肆、買賣雙方約定，出入口有牆壁擋住，由賣方負責打
    通至少8米，可讓車子進出。」系爭土地於102年9月14日完
    成所有權移轉登記至被告阮麗娟所指定之被告吳婷婷名下後
    ，原告將系爭土地點交予被告阮麗娟等情，為兩造所不爭執
    （見不爭執事項三、四、五），堪信真實。
三、原告主張被告阮麗娟就被告吳婷婷所有之系爭土地，得通行
    法鼓山所有之372、376-3地號土地上如本件複丈成果圖（見
    本院卷二第35頁）所示之A2A3土地，及被告鄉林大自然管委
    會無阻止被告阮麗娟通行A2A3土地之權利，並非基於民法所
    規定之袋地通行權（見本院卷一第247頁、卷二第205頁），
    亦非基於公用地役關係，而是以372、376-3地號土地所有權
    人同意通行該土地，且372、376-3地號土地上之系爭道路為
    臺中市政府目前列管維護當地道路之公共通行需要，給予鋪
    設路面設置使用，而成為既成巷道等情（見本院卷一第310
    頁、卷二第205頁）。經查：
（一）372、376地號土地原所有人陳黃月杏，於90年8月10日與
      鄉林建設簽訂「土地使用權、通行權契約書（含契約附圖
      ）」（見本院卷一第433-437頁），約定由陳黃月杏提供3
      72、376地號土地上東北邊寬5.45公尺之土地（位置相當
      於系爭道路），作為鄉林建設及其繼受人或向鄉林建設買
      受鄉林大自然社區之承購戶及其繼受人或鄉林建設指定之
      人永久通行及使用，陳黃月杏如將上開2筆土地轉讓他人
      ，應將通行權之事實列為轉讓土地之條件，並保證鄉林大
      自然社區之通行權不受影響。陳黃月杏又於97年5月24日
      出具包含372、376地號土地之土地使用同意書（見本院卷
      一第97頁），同意供法鼓山使用並辦理變更都市計畫土地
      使用分區為社會福利專用之一切作業。陳黃月杏嗣於99年
      9月30日將372、376地號土地之一部應有部分移轉與他人
      共有，再於99年11月4日與共有人共同移轉該2筆土地所有
      權與法鼓山（見本院卷一第293、294 頁、卷二第98-99、
      102-103頁）。376地號土地又於99年12 月22日分割出376
      -3地號土地（見本院卷二第103、105頁）等情，為兩造所
      不爭執（見不爭執事項一、二）。法鼓山亦表示372、376
      -3土地供鄉林社區出入部分，囿於西側另一端亦有其他連
      接道路，可供不特定人進出，所以皆無法限定其他人不得
      通行等語，有法鼓山106年8月28日函在卷可憑（見本院卷
      一第93頁）。顯見法鼓山亦同意繼受其前手陳黃月杏依上
      開「土地使用權、通行權契約書」所約定之以系爭道路提
      供鄉林大自然社區住戶通行使用之義務。
（二）依本院於110年12月27日至現場履勘相關土地及地上物之
      使用情形，系爭土地南側之372、376-3地號土地上有系爭
      圍牆（含8米長之FG圍牆，即勘驗略圖「圍籬A」 ），系
      爭圍牆南側為系爭道路，系爭道路僅有東、西2個出入口
      ，東側靠西平南巷之出入口處設有「鄉林大自然」門牌，
      西側出入口則為鄉林大自然社區。系爭道路南側有另一道
      圍籬即勘驗略圖「圍籬B」（此圍籬位置繪於略圖中372、
      376-3地號土地與其南側同段372-3、376-4地號土地界址
      上，惟僅係示意性質，實際位置應依兩造不爭執事項三所
      示，即位於372、376-3地號土地上距系爭圍牆南南西側（
      下簡稱南側）約5.5公尺寬之位置），「圍籬B」靠西平南
      巷一側設有法鼓山「寶雲別苑」之門牌，並有電動鐵拉門
      與西平南巷相區隔；「圍籬B」南側又設有另一道圍籬即
      勘驗略圖「圍籬C」，「圍籬C」東南側連接上開電動鐵拉
      門南端，並再向南側延伸而與西平南巷相區隔。而「圍籬
      B」以南之部分（即372、376-3地號土地上靠同段372-3、
      376-4地號土地一側約4.5公尺寬之部分，及同段372-3、3
      76-4地號土地，包含勘驗略圖水藍色所示水泥路面及綠色
      所示樹林草地等區域），皆為法鼓山使用，且該部分因有
      「圍籬B」、「圍籬C」及上開電動鐵拉門，與系爭巷道及
      西平南巷相區隔，若法鼓山未將電動鐵拉門拉開，外人將
      無法進入等情，有本院勘驗筆錄及現場照片附卷可證（見
      本院卷二第17-31頁）。　　　
（三）從上可知，陳黃月杏及法鼓山均係提供其所有之372、376
      （376-3）地號之私人土地靠系爭土地一側（北側）約5.5
      公尺寬的部分（即系爭道路），供鄉林大自然社區住戶作
      為與西平南巷之公路之對外聯絡方式。換言之，372、376
      -3地號之私人土地中屬於系爭道路之部分，係供鄉林大自
      然社區住戶及有需要進入該社區之不特定人，分別自鄉林
      大自然社區（系爭道路西側出入口）及西平南巷（系爭道
      路東側出入口）等2個出入口出入通行，並非供一般公眾
      （含原告、被告阮麗娟、吳婷婷等人）自其他地點（含自
      系爭土地）進入通行使用。
（四）關於372、376-3地號土地或系爭道路之性質，臺中市政府
      建設局雖曾以109年2月18日函，表示系爭道路係供該局維
      管在案供公眾通行使用之巷道（見本院卷一第95頁）；臺
      中市養護工程處曾以109年6月15日函，表示系爭道路曾於
      106年養護在案，現況已鋪設瀝青混凝土且道路旁設置有
      側溝，供不特定人士通行為主（見本院卷一第507頁）；
      臺中市政府都發局曾以110年7月22日函表示372、376-3地
      號土地為農路（見本院卷一第257頁）；臺中市政府建設
      局再以110年8月12日函表示376-3地號土地上之部分土地
      現況鋪設瀝青混凝土路面並設有道路側溝，系爭道路現況
      可供不特定民眾通行使用（見本院卷一第277頁）等語。
      惟不論系爭道路之性質為何，其通行方式均係應由西平南
      巷進入始得通行等情，為兩造所不爭執（見本院卷二第11
      7-118頁），參以上開函文，無一認定系爭道路屬既成巷
      道。故上開函文所謂「供公眾通行」「供不特定人士通行
      」等語，依本院上開履勘結果，應係指有需要進出鄉林大
      自然社區之不特定人均得通行之意，非指一般公眾均得不
      依上開通行方式而為通行使用。　　　
（五）再者，臺中市政府於99年5月18日府都計字第0990130902
      號公告發布之法鼓山園區都市計畫案，關於系爭道路規劃
      為「法鼓山台中寶雲慈善園區北側留寬度6公尺之次要道
      路作為車輛進入園區內之通道，同時兼供西側住宅社區之
      替代通道」，有該都市計畫細部計畫書附卷可稽（見本院
      卷一第339-427頁）。而臺中市政府都發局103年8月20日
      府授都計字第1030151931號公告發布之實施細部計畫中，
      關於系爭道路規劃為「中部科學工業園區台中基地附近特
      定區計畫細部計畫」之「社會福利專用2-2（簡稱社福㈡）
      」，係供作法鼓山社會福利專用區內出入道路之使用，且
      非屬於將來要捐給臺中市的「園道用地」，亦有臺中市政
      府都發局110年8月4日函及附件在卷可憑（見本院卷一第2
      67-274頁，此與法鼓山園區都市計畫之關連，見本院卷一
      第274頁（七）之說明）。益見372、376-3地號土地，縱
      依未來之都市計畫，亦僅做為由西平南巷進入鄉林大自然
      社區或法鼓山園區（社會福利專用區）之出入道路，並非
      提供他人自其他地點（含系爭土地）進入通行。
四、依上開所述，A2A3土地所在之372、376-3地號私人土地，其
    中靠系爭土地一側即北側約5.5公尺寬的部分即系爭道路，
    係所有權人法鼓山提供鄉林大自然社區住戶作為與西平南巷
    之公路之對外聯絡方式，由鄉林大自然社區住戶及有需要進
    入該社區之不特定人，分別自鄉林大自然社區（系爭道路西
    側出入口）及西平南巷（系爭道路東側出入口）等2個出入
    口出入通行，並非提供一般大眾（含原告、被告阮麗娟、吳
    婷婷等人）自其他地點（含自系爭土地）進入通行使用；至
    於372、376-3地號土地其餘部分即南側約4.5公尺寬的部分
    ，則為法鼓山自行占有使用，非經法鼓山之許可，外人不得
    進入使用。至於被告鄉林大自然管委會及法鼓山依上開土地
    使用方式所管理或設置之圍牆、圍籬等地上物是否屬於違建
    ，要非所問。準此，原告請求確認被告阮麗娟就被告吳婷婷
    所有之系爭土地，得通行372、376-3地號土地上之A2A3土地
    ，及確認被告鄉林大自然管委會就A2A3土地，無阻止被告阮
    麗娟通行之權利，皆屬無據；原告進而依侵權行為之法律關
    係，請求被告鄉林大自然管委會將FG圍牆拆除，亦屬無據，
    均應予駁回。
伍、綜上所述，原告請求確認被告阮麗娟就被告吳婷婷所有之系
    爭土地，得通行372、376-3地號土地上如本件複丈成果圖所
    示之A2A3土地，及確認被告鄉林大自然管委會就A2A3土地，
    無阻止被告阮麗娟通行之權利，並依侵權行為之法律關係，
    請求被告鄉林大自然管委會將FG圍牆拆除，為無理由，應予
    駁回。原告之訴既無理由，則其假執行之聲請亦失所附麗，
    併予駁回。
陸、本件事證已臻明確，兩造其餘訴訟資料及攻擊防禦方法，經
    本院審酌後，認與判決結果尚不生影響，無逐一論述之必要
    ，附此敘明。
柒、據上論結，本件原告之訴為無理由，依民事訴訟法第78條，
    判決如主文。
中　　華　　民　　國　　111 　年　　4 　　月　　13　　日
                  民事第三庭    法  官  陳宗賢
　
以上正本係照原本作成
如對本判決上訴，須於判決送達後20日之不變期間內，向本院提
出上訴狀（須附繕本）。如委任律師提起上訴者，應一併繳納上
訴審裁判費。
　
中　　華　　民　　國　　111 　年　　4 　　月　　13　　日
                                書記官  林玉門